---
title: Análise da Participação Feminina nos Jogos Olímpicos
author: "Thais Pereira"
date: "Setembro de 2021"
output: html_document
---

```{r setup, include=FALSE}
(knitr::opts_chunk$set(echo=FALSE, error=FALSE, warning=FALSE, message=FALSE)) 
```

```{r Pacotes}

library("tidyverse")
library("dplyr")
library("kableExtra")
library("knitr")
library("tidylog")
library("DT")
library("kableExtra")
library("knitr")
library("tidylog")
library("readxl")
library("geobr")
library("sf")
library("wesanderson")
library("ggplot2")
library("stringr")
library("stargazer")
library ("abjData")
library("extrafont")
library("rnaturalearth")
library("rgeos")
library("gganimate")
library("gifski")
library("av")
library("lubridate")
library("transformr")
library("plotly")
library("reactable")


```

```{css Estilo do Relatório}


@import url('https://fonts.googleapis.com/css2?family=Lora:wght@500&display=swap');

h1.title{ 
    font-family: 'Lora', serif;
    color: #9c89b3;
    font-size: 30px;
    text-align: center;
    font-weight: bold;
}
h4.author{ 
    font-family: 'Lora', serif;
    color: #9c89b3;
    font-size: 20px;
    text-align: center;
    font-weight: bold;
}
h4.date{ 
    font-family: 'Lora', serif;
    color: #9c89b3;
    font-size: 12px;
    text-align: center;
    font-weight: bold;
}
p{
  font-family: 'Lora', serif;
  text-align: justify;
  font-size: 13px
}
h2 {
  font-family: 'Lora', serif;
  font-size: 15px;
  text-align: justify;
}


```


```{r Download dos Dados, include=FALSE}

file1 <- "https://raw.githubusercontent.com/rfordatascience/tidytuesday/master/data/2021/2021-07-27/olympics.csv"
dados <- read_delim(file1, delim = ",", 
                         locale = locale(encoding='latin1'))

```

**1. Introdução**

Esta é uma análise a respeito da participação feminina nos Jogos Olímpicos, produzida a partir da base de dados a respeito dos jogos disponibilizada pelo evento TidyTuesday. O dataset é composto por quinze variáveis a respeito de todos os competidores que participaram de jogos olímpicos entre 1896 e 2016. Nessa tabela podemos observar o quantitativo resumido das informações contidas neste dataset:

```{r Resumo dos Dados, fig.align = 'center', out.width = "50%"}

qtd_competidores <- dados %>% 
  distinct(id) %>% 
  tally() %>% 
  rename(qtd_competidores = n) %>% 
  mutate(qtd_competidores = gsub(135571, "135.571",qtd_competidores))

qtd_homens <- dados %>% 
  distinct(id, .keep_all = TRUE) %>% 
  filter(sex == "M") %>% 
  tally() %>% 
  rename(qtd_homens = n) 

qtd_mulheres <- dados %>% 
  distinct(id, .keep_all = TRUE) %>% 
  filter(sex == "F") %>% 
  tally() %>% 
  rename(qtd_mulheres = n) 

qtd_jogos <- dados %>% 
  distinct(games) %>% 
  tally() %>% 
  rename(qtd_jogos = n)

qtd_paises <- dados %>% 
  distinct(noc) %>% 
  tally() %>% 
  rename(qtd_paises = n)

qtd_cidades <- dados %>% 
  distinct(city) %>% 
  tally() %>% 
  rename(qtd_cidades = n)

qtd_sports <- dados %>% 
  distinct(sport) %>% 
  tally() %>% 
  rename(qtd_sports = n)

# participação feminina nas olimpíadas: 

pct_mulheres_2016 <- dados %>% 
  filter(year == 2016) %>% 
  group_by(sex) %>% 
  tally() %>% 
  mutate(pct = n/sum(n)*100) %>% 
  filter(sex != "F") %>% 
  select(pct) %>% 
  round(digits = 1)


```


```{r Tabela de Resumo dos Dados, fig.align = 'center', out.width = "50%"}

  qtd_competidores %>% 
  bind_cols(qtd_jogos, qtd_paises, qtd_cidades, qtd_sports, qtd_homens, qtd_mulheres) %>% 
  select(qtd_competidores, qtd_homens, qtd_mulheres, qtd_paises, qtd_jogos, qtd_cidades, qtd_sports) %>% 
  reactable(
      showPageInfo = FALSE, 
      showPageSizeOptions = FALSE,
      fullWidth = F,
      defaultColDef = colDef(
      align = "center",
      headerStyle = list(background = "#d5cabd")),
    columns = list(
      qtd_competidores = colDef("Competidores", format = colFormat(separators =TRUE), minWidth = 115),
      qtd_homens = colDef("Competidores Homens", format = colFormat(separators =TRUE), minWidth = 120),
      qtd_mulheres = colDef("Competidoras Mulheres", format = colFormat(separators =TRUE), minWidth = 120),
      qtd_paises = colDef("Países dos Competidores", format = colFormat(separators = TRUE),  minWidth = 120),
      qtd_jogos =  colDef("Olimpíadas", format = colFormat(separators = TRUE)),
      qtd_cidades = colDef("Cidades dos Eventos", format = colFormat(separators = TRUE)), 
      qtd_sports = colDef("Esportes", format = colFormat(separators = TRUE))), outlined = TRUE, style = list(maxWidth = 2500))
     
```

**2. Comparativo da série histórica 1986-2016**

Originalmente os jogos olímpicos eram realizados na cidade de Olímpia na Grécia, e aconteceram entre o século VIII a.C e V d.C. Os jogos Omlípicos da era moderna foram idealizados pelo Barão Pierre de Coubertin (1863-1937) para acontecerem do mesmo modo que na antiguidade clássica, portanto excluindo as mulheres de participarem das competições. A primeira edição ocorreu oficiamente em 6 de abril de 1896 em Atenas na Grécia. A participação feminina só foi permitida na segunda Olimpíada, que aconteceu em 1900, nos próximos gráficos vamos falar mais detalhadamente dessa participação e seus número. Mas primeiramente, vamos observar a série histórica dos jogos e entender a evolução da participação feminina.

No gráfico abaixo podemos observar a série histórica da proporção da participação feminina e masculina nas olimpíadas desde 1897 até 2016. É possível observar que as mulherem começam com 0% de participação nos jogos, chegando a marca `r pct_mulheres_2016`% nos jogos de 2016.


```{r primeiro gif, fig.align = 'center', out.width = "65%"}

primeiro_gif <- dados %>% 
  group_by(year, sex) %>% 
  tally() %>% 
  mutate(pct = n/sum(n)) %>% 
  ggplot() +
  geom_point(aes(x = year, y = pct, color = sex), size = 5, alpha = 0.7) +
  scale_color_manual(name = "Sexo", values = c("paleturquoise3", "#a178df"), labels = c("Feminino", "Masculino")) +
  scale_y_continuous(labels = scales::percent) +
  labs(title = "Evolução da Participação Feminina nas Olimpíadas ao longo do século XX e XXI",
      fill = "Sexo",
        x = "",
        y = "") +
  theme_minimal() +
  theme(plot.title = element_text(family = "serif", size = 12, face = "bold", hjust = 0.5, colour = "black"),
        text = element_text(family = "serif"),
        axis.text = element_text(size = 11),
        legend.text = element_text(size = 12, face = "bold"),
        legend.title = element_text(size = 12, face = "bold"),
        legend.position = "bottom")+
  
  scale_x_continuous(breaks=seq(1896,2016,10))+
  transition_reveal(year) +
  shadow_trail()
  
animate(
    render = gifski_renderer(),
    plot = primeiro_gif,
    height = 400,
    width = 600, 
    duration = 10)


```
O gráfico abaixo por sua vez, nos mostra a quantidade nominal de mulheres e homens que participaram das Olímpiadas, também ao longo do século XX e XXI. Do mesmo modo que no outro gráfico, podemos observar o crescimento da participação feminina, mas além disso, também é possível verificar que a quantidade de mulheres em olimpíadas é, apesar de crescente ao longo do tempo, substancialmente menor que a masculina, mesmo nas últimas décadas.  


```{r segundo gif,  fig.align = 'center', out.width = "65%"}

segundo_gif <- dados %>% 
  group_by(year, sex) %>% 
  tally() %>% 
  ungroup() %>% 
  ggplot(aes(x = year, y = n, color = sex)) +
  geom_line(size = 1, alpha = 0.5) +
  geom_point(size = 3.5, alpha = 0.5) +
  scale_color_manual(name = "Sexo", values = c("paleturquoise3", "#a178df"), labels = c("Feminino", "Masculino")) +
  labs(title = "Quantidade de Homens e Mulheres nas Olimpíadas ao longo do Tempo",
        x = "",
        y = "") +
  theme_minimal() +
  theme(plot.title = element_text(family = "serif", size = 12, face = "bold", hjust = 0.5, colour = "black"),
        text = element_text(family = "serif"),
        axis.text = element_text(size = 12),
        legend.text = element_text(size = 12, face = "bold"),
        legend.title = element_text(size = 12, face = "bold"),
        legend.position = "bottom")+
  
  scale_x_continuous(breaks=seq(1896,2016,10)) +
  scale_y_continuous(breaks=seq(0,10000,2000)) +
  transition_reveal(year) 
  
animate(
    render = gifski_renderer(),
    plot = segundo_gif,
    height = 400,
    width = 600, 
    duration = 10)

```



Aqui podemos observar a quantidade de medalhas de ouro, prata e bronze, conquistadas por mulheres e homens ao longos dos anos nas Olimpíadas. Interessante observar que os pontos da série histórica seguem o mesmo padrão dos gráficos anteriores, ou seja, conforme as mulheres foram ganhando espaço e participando mais dos jogos, a quantidade de medalhadas conquistadas também foi aumentando até alcançar, nas últimas olimpíadas, proporções bem próximas à masculina, e esse fenômeno se repeto para os três tipos existentes de medalhas. 


```{r evolução medalhas, fig.align = 'center', out.width = "75%"}

  dados %>% 
  filter(!is.na(medal)) %>% 
  group_by(year, medal, sex) %>% 
  tally() %>% 
  mutate(pct = n/sum(n)) %>% 
  ungroup() %>% 
  ggplot() +
  geom_point(aes(x = year, y = pct, color = sex), size = 2.5, alpha = 0.5 ) + 
  facet_grid(cols=vars(medal))+
  scale_color_manual(name = "Sexo", values = c("paleturquoise3", "#a178df"), labels = c("Feminino", "Masculino")) +
  scale_y_continuous(labels = scales::percent) +
  labs(title = "Evolução da proporção de Medalhas Conquistadas por homens e muheres",
        x = "",
        y = "") +
  theme_bw() +
  theme(plot.title = element_text(family = "serif", size = 11, face = "bold", hjust = 0.5, colour = "black"),
        text = element_text(family = "serif"),
        axis.text = element_text(size = 7),
        legend.text = element_text(size = 10, face = "bold"),
        axis.text.y= element_text(size = 10),
        legend.title = element_text(size = 10, face = "bold"),
        legend.position = "bottom")+
   scale_x_continuous(breaks=seq(1896,2016,20)) 

 
 

```

Abaixo temos um gráfico de calor sobre o mapa mundi nos mostrando a quantidade total de mulheres em olímpiadas em todos os países para o qual temos informações no dataset utilizado para essa análise. Estados Unidos e China aprecem como países com grande número de mulheres em Olmpíadas em relação aos outros países. 

```{r mapa, fig.align = 'center', out.width = "100%"}

# Organizando os dados: 

# world %>% as.tibble()

  dados_women <- dados %>% 
  distinct(id, year, .keep_all = TRUE) %>% 
  filter(sex == "F") %>% 
  select(noc, year) %>% 
  group_by(noc, year) %>% 
  tally() %>% 
  rename(qtd_mulheres = n)

  dados_women$year <- as.numeric(dados_women$year)

  world <- rnaturalearth::ne_countries(scale = "medium", returnclass = "sf") %>% 
  left_join(dados_women, by = c("iso_a3" = "noc")) %>% 
  drop_na(qtd_mulheres)
  borderless_world <- rnaturalearth::ne_countries(scale = "medium", returnclass = "sf")


# Mapa: 

  ggplot() +
  
  geom_sf(data = borderless_world, fill = "gray90", color = "white") + # camada dos NAs
  
  geom_sf(data = world, aes(fill = qtd_mulheres), color = "white") +
  scale_fill_gradientn(colors = c("#faccff", "#845ec2"), 
                       breaks = c(100, 2000, 1000),
                       labels = c("100", "1000", "2000")) +
  
  labs(fill = "",
       title = "Quantidade de Mulheres em Olimpíadas de 1896 a 2016",
       subtitle = "Quanto mais escura a cor do país maior o número de mulheres e quanto mais claro menor") +
  theme_void() +
  theme(legend.direction = "horizontal",
        legend.position = "bottom",
        legend.key.width = unit(20, "mm"),
        legend.key.height = unit(4, "mm"),
        plot.subtitle = element_text(family = "serif", size = 7, color = "#404040",  hjust = 0.5),
        legend.text = element_blank(), # os breaks e labels não estavam funcionando então resolvi deixar sem legenda :/
        plot.title = element_text(family = "serif", size = 8, face = "bold", hjust = 0.5, colour = "black"))
 
```

O gráfico abaixo é como se fosse um recorte do gráfico anterior, todavia nele estamos olhando para a proporção de homens e mulheres em olimpíadas (1986 - 2016), apenas nos países da América Latina, para que possamos compará-los entre si. Peru, Brasil e Colômbia são, respectivamente, os países com mais mulheres em olimpíadas, ao passo que Uruguai, Chile e Paraguai são os países com menos mulheres. 

```{r plot america latina, fig.align = 'center', out.width = "60%"}

  dados_paises <- dados %>% 
  filter (noc %in% c("BRA", "ARG", "CHI", "URU", "GUY", "COL", "VEN", "PER","PAR", "ECU", "BOL")) %>% 
  mutate(noc=case_when(noc=="URU" ~"Uruguai",
                       noc=="CHI" ~"Chile",
                       noc=="PAR" ~"Paraguai",
                       noc=="ARG"~"Argentina",
                       noc=="GUY" ~"Guiana",
                       noc=="ECU" ~"Equador",
                       noc=="BOL" ~"Bolivia",
                       noc=="VEN" ~"Venezuela",
                       noc=="COL" ~"Colombia",
                       noc=="BRA" ~"Brasil",
                       noc=="PER" ~"Peru",TRUE~ noc)) %>% 
  group_by(noc, sex) %>% 
  tally() %>% 
  mutate(pct = n/sum(n))


  dados_paises$noc <- factor(dados_paises$noc, levels= c("Uruguai",
                                                       "Chile", 
                                                       "Paraguai", 
                                                       "Argentina",
                                                       "Guiana", 
                                                       "Equador",
                                                       "Bolivia", 
                                                       "Venezuela", 
                                                       "Colombia", 
                                                       "Brasil",
                                                       "Peru"), ordered=TRUE)
# gráfico: 
 
  dados_paises %>% 
  ggplot() + 
  geom_col(aes(x = "", y = pct, fill = sex),width = 12, position="fill", alpha = 0.7)+ 
  scale_fill_brewer() +
  facet_grid(cols=vars(noc))+
  scale_fill_manual(name = "Sexo", values = c("paleturquoise3", "#a178df"), labels = c("Feminino", "Masculino")) +
  scale_y_continuous(labels = scales::percent) +
  labs(title = "Proporção de Mulheres da América Latina nas Olímpidas de 1896 a 2016",
        x = "",
        y = "") +
  theme_minimal() +
  theme(plot.title = element_text(family = "serif", size = 13, face = "bold", hjust = 0.5, colour = "black"),
        text = element_text(family = "serif"),
        axis.text = element_text(size = 10),
        axis.text.y= element_text(size = 10),
        legend.text = element_text(size = 10, face = "bold"),
        legend.title = element_text(size = 10, face = "bold"),
        legend.position = "bottom")

```

**3. A Olimpíada do ano de 1900**

A Olimpíada de 1900 que aconteceu em Paris na França é um marco histórico para a participação feminina, visto que foi o primeiro evento em que houve mulheres competidoras, no evento anterior, o primeiro da era moderna, as mulheres foram proibidas de participar, pois segundo o idealizador do evento, Pierre de Coubertin (1863-1937), “É indecente ver mulheres torcendo-se no exercício físico do esporte”. O gráfico a seguir nos mostra os países a qual pertenciam as mulheres que participaram da Olimpíada de 1900, assim como todos os outros países que estiveram na competição com equipe majoritariamente masculina. 


```{r plot primeira olimpiada 1,  fig.align = 'center', out.width = "70%"}


 dados_paises_2 <- dados

 dados_paises_2 <- dados_paises_2 %>% 
 filter(year == 1900) %>% 
 group_by(noc, sex) %>% 
 tally() %>% 
 mutate(pct = n/sum(n)) %>% 
 filter(!is.na(noc)) %>% 
 mutate(noc=case_when(noc =="BOH" ~"Boemia",
                       noc =="USA" ~"Estados Unidos",
                       noc =="SUI" ~"Suíça",
                       noc =="ITA"~"Itália",
                       noc =="FRA" ~"França",
                       noc =="GBR" ~"Grã Bretanha",
                       noc =="ARG" ~"Argentina",
                       noc =="AUS" ~"Austrália",
                       noc =="BEL" ~"Bélgica",
                       noc =="BRA" ~"Brasil",
                       noc =="IND" ~"Índia", 
                       noc =="AUT" ~"Áustria",
                       noc =="CAN" ~"Canadá",
                       noc =="COL" ~"Colômbia",
                       noc =="CUB" ~"Cuba",
                       noc =="DEN"~"Dinamarca",
                       noc =="ESP" ~"Espanha",
                       noc =="GER" ~"Alemanha",
                       noc =="GRE" ~"Grécia",
                       noc =="HAI" ~"Haiti",
                       noc =="HUN" ~"Hungria",
                       noc =="IRI" ~"Irã",
                       noc =="LUX" ~"Luxemburgo",
                       noc =="MEX" ~"México",
                       noc =="NED" ~"Países Baixos",
                       noc =="NOR" ~"Noruega",
                       noc =="NZL"~"Nova Zelândia",
                       noc =="PER" ~"Peru",
                       noc =="ROU" ~"Romênia",
                       noc =="RUS" ~"Rússia",
                       noc =="SWE"~"Suécia",TRUE~ noc)) %>% ungroup()
 
 dados_paises_2$noc <- factor(dados_paises_2$noc, levels= c("Boemia", 
                                                            "Estados Unidos", 
                                                            "Suíça", 
                                                            "Itália",
                                                            "França", 
                                                            "Grã Bretanha",
                                                            "Argentina", 
                                                            "Austrália",
                                                            "Bélgica",
                                                            "Brasil", 
                                                            "Canadá", 
                                                            "Colômbia", 
                                                            "Cuba", 
                                                            "Dinamarca", 
                                                            "Espanha", 
                                                            "Alemanha", 
                                                            "Grécia", 
                                                            "Haiti", 
                                                            "Hungria", 
                                                            "Irã", 
                                                            "Luxemburgo", 
                                                            "México", 
                                                            "Países Baixos", 
                                                            "Noruega", 
                                                            "Nova Zelândia", 
                                                            "Peru", 
                                                            "Romênia", 
                                                            "Rússia", 
                                                            "Suécia", 
                                                            "Índia", 
                                                            "Áustria"), ordered=TRUE)
 
 dados_paises_2 %>% 
 ggplot () + 
 geom_col(aes(x = noc, y = pct, fill = sex), alpha = 0.8)+
 scale_fill_manual(name = "Sexo", values = c("paleturquoise3", "#a178df"), labels = c("Feminino", "Masculino")) +
 scale_y_continuous(labels = scales::percent) +
 labs(title = "Sexo dos Competidores nas Olimpíadas do ano de 1900",
        x = "",
        y = "") +
  theme_minimal() +
  theme(plot.title = element_text(family = "serif", size = 12, face = "bold", hjust = 0.5, colour = "black"),
        text = element_text(family = "serif"),
        axis.text.y= element_text(family = "serif", size = 8),
        axis.text.x= element_text(family = "serif", size = 9),
        legend.text = element_text(size = 10, face = "bold"),
        legend.title = element_text(size = 12, face = "bold"),
        legend.position = "bottom") +
   coord_flip()

```
No gráfico a seguir podemos observar quais foram os esportes que as mulheres das Olimpíadas de 1900 concorreram: foram cinco esportes, sendo que a maioria das competidoras disputram medalhas jogando tênis e golf. 

```{r plot primeira olimpiada 2, fig.align = 'center', out.width = "60%"}

  dados %>% 
  filter(sex == "F" & year == 1900) %>% 
  group_by(sex, sport) %>% 
  tally() %>% 
  mutate(pct = n/sum(n)) %>% 
  mutate(sport=case_when(sport=="Equestrianism" ~"Hipismo",
                         sport=="Sailing"~"Vela",
                         sport=="Tennis" ~"Tênis",TRUE~ sport)) %>% 
  ggplot() +
  geom_col(aes(x = reorder(sport, - pct), y = pct), stat = "count", fill = "paleturquoise3") +
  geom_label(aes(x = sport, y = pct, label = scales::percent(pct, accuracy = .1)), 
             position = position_stack(vjust = 0.5),family = "serif", face = "bold") + 
  scale_y_continuous(labels = scales::percent) +
  labs(title = "Esportes Praticados pelas Mulheres nas Olimpíadas de 1900",
        x = "",
        y = "") +
  theme_minimal() +
  theme(plot.title = element_text(family = "serif", size = 13, face = "bold", hjust = 0.5, colour = "black"),
        text = element_text(family = "serif"),
        axis.text.y = element_blank(),
        axis.text.x= element_text(size = 12),
        legend.text = element_text(size = 10, face = "bold"),
        legend.title = element_text(size = 14, face = "bold"))

  

```
**4. Considerações Finais**


Nesta análise de dados foi possível observar por meios dos gráficos e tabela apesentados a desigualdade entre homens e mulheres na participação nas Olimpíadas ao longo do século XX e XXI assim como o seu avanço, com expressivo crescimento, da prticipação feminina ao longo do tempo. É importante lembrar que as mulheres foram proibidas de participar do primeiro evento por razões sexistas e hoje competem demonstrando habilidade e capacidade iguais aos competidores masculinos, como podemos observar no gráficos das medalhas: conforme aumento da participação feminina também é possível observar aumento proporcional na quantidade de medalhas por elas conquistadas. 




